臺灣高雄地方法院刑事判決　　　　　　　100年度訴字第685號
公　訴　人　臺灣高雄地方法院檢察署檢察官
被　　　告　王揚銘
選任辯護人　林石猛律師
　　　　　　簡涵茹律師
上列被告因違反商業會計法等案件，經檢察官提起公訴（99年度
偵字第37142號），本院判決如下：
    主  文
王揚銘無罪。
    理  由
一、公訴意旨略以：被告王揚銘明知受託代他人處理會計事務，
    對於進口貨物應據實申報價格，竟與址設高雄市前鎮區○○
    ○○路3號301室「啟東貿易有限公司」（下稱啟東公司）負
    責人柯涂素卿（另經臺灣高雄地方法院檢察署檢察官已於民
    國100年3月22日為緩起訴處分確定在案）及不詳之人，共同
    基於變造會計憑證之犯意聯絡，先由王揚銘透過其所熟識之
    香港仲介商介紹，於98年3月25日、同年6月24日，向不知情
    之墨西哥籍EL PESCADO RDE TODOS LOS MARES之公司（下稱
    EL公司）訂購單價、數量如附表所示之冷凍鯊魚皮計2 櫃，
    並於取得EL公司所寄予啟東公司之號碼0518號、0635號之商
    業發票後，柯涂素卿再委託不知情之會計張永倩依約匯款予
    EL公司，王揚銘即於同年月某日，在高雄市區某處，與不詳
    之人共同將上開商業發票所記載之單價、總價變造如附表所
    示，復於附表所示之日期，交予不知情之國鑫報關企業有限
    公司（下稱國鑫報關行）代為填具報單號碼BC/98/V389/822
    1號、BC/98/W700/0204號進口報單2 份，據以向財政部高雄
    關稅局申報進口前揭冷凍鯊魚皮而行使之，幫助啟東公司逃
    漏如附表所示之進口稅款，足生損害於我國海關查驗、核對
    進口物品來源與內容之正確性；因認被告涉犯商業會計法第
    71條第3 款之變造會計憑證罪嫌、稅捐稽徵法第43條幫助逃
    漏稅捐罪嫌云云。
二、按犯罪事實應依證據認定之，無證據不得認定犯罪事實；又
    不能證明被告犯罪或其行為不罰者，應諭知無罪之判決，刑
    事訴訟法第154條第2項、第301條第1項，分別定有明文。次
    按認定犯罪事實所憑之證據，雖不以直接證據為限，間接證
    據亦包括在內，然而無論直接證據或間接證據，其為訴訟上
    之證明，須於通常一般之人均不致有所懷疑，而得確信其為
    真實之程度者，始得據為有罪之認定，倘其證明尚未達到此
    一程度，有合理之懷疑存在而無從使事實審法院得有罪之確
    信時，即應由法院為諭知被告無罪之判決，最高法院76年台
    上字第4986號判例意旨可資參照。再按刑事訴訟法第161 條
    已於91年2月8日修正公布，其第1 項規定：檢察官就被告犯
    罪事實，應負舉證責任，並指出證明之方法。因此，檢察官
    對於起訴之犯罪事實，應負提出證據及說服之實質舉證責任
    。倘其所提出之證據，不足為被告有罪之積極證明，或其指
    出證明之方法，無從說服法院以形成被告有罪之心證，基於
    無罪推定之原則，自應為被告無罪判決之諭知，最高法院亦
    著有92年台上字第128號判例意旨可資參照。
三、公訴意旨認被告涉有上開罪嫌，無非以：證人另案被告柯涂
    素卿、證人即國鑫報關行之負責人梁國安、及證人張永倩於
    警詢及偵查中之證述，第BC/98/V389/8 221進口報單影本暨
    發票編號為0518之發票影本（偵卷第28至29頁）、第BC/98/
    W700/0204 進口報單影本暨發票編號為0635之發票影本（偵
    卷第31至32頁）、第BC/98/WG11/0216 進口報單影本暨發票
    編號為0688之發票影本（偵卷第34至35頁）、財政部關稅總
    局驗估處98年8 月12日總驗一一字第0981001537號函（偵卷
    第38頁）、駐墨西哥代表處經濟組98年7月20日墨經字第098
    00001030號函與函附之出口商提供之原始0518號發票（偵卷
    第39至40頁）、98年9月9日墨經字第09800001520 號函與函
    附之出口商提供之原始發票影本（偵卷第41至42頁）、高雄
    關稅局98年第00000000號、99年第00000000號處分書（偵卷
    第43至44頁）、合作金庫商業銀行98年4 月22日匯出匯款申
    請書（偵卷第45頁）、臺灣中小企業銀行大發分行99年3 月
    16日99大發自第88100031號函與函附之匯出匯款申請書各1
    份（偵卷第46至47頁）等件為其論據。
四、訊據被告王揚銘堅詞否認有何違反商業會計法第71條第3 款
    之變造會計憑證、及違反稅捐稽徵法第43條幫助逃漏稅捐之
    犯行，辯稱：伊確實有於98年3月25日及6月24日，透過香港
    友人，向墨西哥EL公司幫柯涂素卿詢問鯊魚皮報價，第一次
    報價係每公斤0.3美元，第二次報價則為0.4美元，重量均為
    21,000公斤，且伊也介紹國鑫報關行予啟東公司代為報關，
    惟後續事項即由啟東公司自行與墨西哥EL公司聯繫，報關事
    項亦由啟東公司與國鑫報關行自行處理，伊從未經手相關發
    票和報關資料，更不曾更改過系爭之發票編號0518號、0635
    號之商業發票等語。
五、經查：
(一)啟東公司之負責人柯涂素卿透過被告王揚銘經由其所熟識之
    香港仲介商介紹，分別於98年3月25日、同年6月24日，向不
    知情之墨西哥籍EL公司訂購單價、數量如附表所示之冷凍鯊
    魚皮計2 櫃，並於取得EL公司所寄予啟東公司之號碼0518號
    、0635號之商業發票後，柯涂素卿再委託不知情之會計張永
    倩依約匯款予EL公司，並於不詳之時間、地點，將上開商業
    發票所記載之單價、總價變造如附表所示，復於附表所示之
    日期，交予不知情之國鑫報關行代為填具報單號碼BC/98/V3
    89/8221號、BC/98/W700/0204號進口報單2 份，據以向財政
    部高雄關稅局申報進口前揭冷凍鯊魚皮而行使之，幫助啟東
    公司逃漏如附表所示之進口稅款等情，業據柯涂素卿已於偵
    訊中供承在卷（偵卷第83頁），並有柯涂素卿之臺灣高雄地
    方法院檢察署檢察官緩起訴處分書乙份、第BC/98/V389/822
    1 進口報單影本暨發票編號為0518之發票影本（偵卷第28至
    29頁）、第BC/98/W700/0204進口報單影本暨發票編號為063
    5之發票影本（偵卷第31至32頁）、第BC/98/WG11/0216進口
    報單影本暨發票編號為0688之發票影本（偵卷第34至35頁）
    、財政部關稅總局驗估處98年8月12日總驗一一字第0981001
    537號函（偵卷第38頁）、駐墨西哥代表處經濟組98年7月20
    日墨經字第09800001030號函與函附之出口商提供之原始051
    8號發票（偵卷第39至40頁）、98年9月9日墨經字第0980000
    1520號函與函附之出口商提供之原始發票影本（偵卷第41至
    42頁）、高雄關稅局98年第00000000號、99年第00000000號
    處分書（偵卷第43至44頁）、合作金庫商業銀行98年4 月22
    日匯出匯款申請書（偵卷第45頁）、臺灣中小企業銀行大發
    分行99年3 月16日99大發自第88100031號函與函附之匯出匯
    款申請書各1 份（偵卷第46至47頁）等在卷足憑，此部分事
    實固足認定。
(二)惟上開變造商業憑證及幫助逃漏稅捐之犯行，係由柯涂素卿
    授意任職於啟東公司之楊祐魁，二人共同於不詳時間、地點
    ，由楊祐魁先以立可白將上開商業發票所記載之單價、總價
    加以塗改，再以打字機將上開商業發票之單價、總價修改如
    附表所示後，重新影印而變造，並持以向國鑫報關行行使等
    情，則業據證人柯涂素卿於審理中（本院卷二第65頁至67頁
    反面）、證人楊祐魁於偵訊及審理中（偵卷第81至83頁、本
    院卷二第70至71頁反面）證述明確，核與證人即國鑫報關行
    負責人梁國安於本院審理中證述：該次報關行為，係由被告
    介紹後，啟東公司報關細節均由啟東公司楊先生（即楊祐魁
    ）與伊聯繫等節相符（見本院卷二第70頁），可見被告所辯
    ：伊僅代為詢價及介紹，未經手相關發票和報關資料，更不
    曾更改過系爭之發票編號0518號、0635號之商業發票等語，
    尚非無稽。
(三)公訴意旨雖以：同案被告柯涂素卿、證人即國鑫報關行負責
    人梁國安於警詢及檢察官初次偵訊中均供稱報關事宜乃是由
    被告處理並提供文件，其後證人梁國安雖改稱變造之發票實
    則由楊祐魁提供，惟證人梁國安如何於事後查出當初與其聯
    絡之人為「楊先生」，與被告所述之情節有明顯出入；至該
    名「楊先生」即證人楊祐魁非但自本案偵辦之始未曾出現，
    且對於渠如何變造上開發票金額一情亦交代不清，故尚難為
    被告有利之認定云云，但查：
  1.證人柯涂素卿部分：
 (1)證人柯涂素卿雖於99年1月7日警詢中供稱：啟東公司進出口
    業務均由被告接洽處理，第BC/98/V389/8221 號進口報單係
    由被告提供相關資料委託報關云云（見偵卷第4頁反面至第5
    頁），惟查柯涂素卿於上開警詢及檢察官初次偵訊中，均否
    認變造上開商業發票，且猶辯稱：伊不知道啟東公司採購本
    批水產品貨物付款方式為何，伊並未改過發票云云（見偵卷
    第5 頁、第68頁），顯見柯涂素卿於警詢及偵訊時並未據實
    供述案發之過程，故其就不利被告部分之警詢、偵查中供述
    是否可信，已有可疑。
 (2)柯涂素卿嗣於100年2月15日偵訊中始坦承犯行，並供稱：該
    兩口貨櫃進口報關事項乃由楊祐魁處理，是伊授權楊祐魁更
    改報關資料（即變造上開商業發票之犯行）等語（偵卷第80
    至81頁、第83頁），並於本院審理中亦證述：楊祐魁有問伊
    ，當時不是每櫃均要買每斤3角或4角，但對方發票開6 角應
    如何處理，故伊才對楊祐魁說那就將發票改為每公斤每斤3
    角、4 角去報關等語明確（見本院卷二第67頁反面）。是證
    人柯涂素卿前於警詢及檢察官初次偵訊中之上開所言既有可
    疑，而於本院審理中則坦承犯行，並以證人之身分依法具結
    擔負偽證罪責，而為前開證述，是既無其他事證可證明其證
    詞有所偏頗而與事實不符，應難認證人柯涂素卿有甘冒偽證
    之風險而對被告有利之證詞。況證人楊祐魁已於本院審理中
    證述：該2紙發票原是柯涂素卿要伊改金額為（每公斤）3角
    、4 角等語（如下述），亦與柯涂素卿上開本院審理之證述
    相符，自以其本院審理所為之證詞較為可採。
  2.證人楊祐魁部分：
 (1)公訴意旨雖又謂：證人楊祐魁自本案偵辦之始未曾出現，故
    其證詞不可採信云云，惟楊祐魁確曾於案發之際即在啟東公
    司擔任報關業務之事實，業據證人柯涂素卿已於本院審理中
    證述明確（見本院卷二第66頁正反面）；再參酌證人張永倩
    於本院審理中證稱：伊是新全春漁業公司之會計，曾在啟東
    公司見過楊祐魁，但因伊都稱呼楊祐魁「魁阿」（臺語），
    後來伊才知道楊祐魁姓「楊」等語（本院卷二第72頁反面）
    ，查證人張永倩既非任職於啟東公司，亦與本案無關，不具
    利害關係，其自無須冒偽證罪之風險而虛偽證言之必要，可
    見楊祐魁確為啟東公司擔任貨櫃報關等相關工作之事實，應
    可確認，故公訴意旨認楊祐魁於偵辦之初，均未曾出現，推
    認其非變造本件發票之人，則有誤會。
 (2)公訴意旨復以：楊祐魁於偵訊中就如何變造上開商業發票之
    情節亦交代不清云云。但查楊祐魁與柯涂素卿對於如何變造
    上開商業發票之金額，及變造後再如何持以請國鑫報關行報
    關等情，業據證人楊祐魁於偵訊及本院審理中均證述綦詳。
    於偵訊及本院審理中均證稱：上開商業發票之單價、總價金
    額是柯涂素卿叫其修改，伊以立可白塗掉金額後，再用打字
    機將金額打上，並用影印機影印出來等語（見偵卷第81至83
    頁、本院卷二第70頁至71頁），其就上開商業發票如何變造
    之主要事實部分既核與證人柯涂素卿證述之情節相符。是證
    人楊祐魁上開證述非但前後一致，且為對其不利於己之事實
    ，又均係以證人之身分依法具結擔負偽證罪責之情形下而為
    ，自亦難遽認證人楊祐魁有甘冒變造會計憑證、幫助逃漏稅
    捐及偽證罪之風險而對被告有利之證詞，故其上開之證述應
    屬可採。
  3.公訴意旨雖又以：證人梁國安就如何於事後得知與其聯繫者
    為「楊先生」等節，而其所述核與被告所辯之情節顯不相符
    云云。但查，證人梁國安於98年10月29日警詢中固證稱：第
    BC/98/V389/8221 號進口報單係由啟東公司王先生（即被告
    ）以電話委託我辦理進口報單事宜，並將報關所需的原始發
    票、提單、裝箱單等文件傳真至本公司製作進口報單並據以
    報關云云（偵卷第24頁）；另於100年1 月6日偵訊中雖亦證
    稱：幫忙報關的資料都由被告提供，因為他要傳國外的提單
    、發票、裝箱明細表讓我們填寫云云（偵卷第60頁）。惟其
    於100年2月15日偵訊中則已供稱：因為當初是被告介紹伊與
    啟東公司聯繫，伊又不知道啟東公司與被告之關係，才誤以
    為是被告傳真資料予伊等語（偵卷第77至78頁）。另於本院
    審理中則明確證稱：系爭兩張進口報單都是伊處理，當時上
    開商業發票係以傳真方式交予伊，伊不知道是誰傳給伊，只
    可確定是啟東公司傳給伊的，伊在調查局（即警詢中）之所
    以會說是被告（提供變造發票），是因為該二貨櫃是被告所
    介紹啟東公司報關的，所以伊才會誤認（由被告提供變造之
    該2 紙發票），但被告介紹後，啟東公司報關細節確實係由
    啟東公司「楊先生」（即楊祐魁）和伊聯繫的等語（見本院
    卷二第68頁至70頁），可見證人梁國安係因出於誤會，方曾
    於警詢及偵訊中證述乃被告交付報關資料（即該2 紙變造之
    發票）云云，故縱令其於100年2月15日偵訊中就是否曾於本
    件事發後與被告聯繫，及如何得知與其聯繫者為楊祐魁等節
    ，核與被告所供述之情節略有不同（見偵卷第78至80頁），
    然亦無從僅以此即遽以為對被告不利之認定。
六、綜上所述，本件上開商業發票係柯涂素卿與楊祐魁共同變造
    ，業如前述，而依公訴人所提出之證據，尚不足以證明被告
    有參與共同涉有前揭變造上開2 紙發票及幫助逃漏稅捐等犯
    行。此外，復查無其他積極證據，足資證明被告確有如公訴
    人所指上開犯行，應屬不能證明被告犯罪，揆諸前揭意旨，
    爰為無罪之諭知。
據上論斷，應依刑事訴訟法第301條第1項，判決如主文。
本案經檢察官李茂增到庭執行職務。
中    華    民    國   100    年    10    月    19    日
                  刑事第二庭  審判長法  官  李政庭
                                    法  官  施盈志
                                    法  官  洪韻婷
以上正本證明與原本無異。
如不服本判決應於收受判決後10日內向本院提出上訴書狀，並應
敘述具體理由。其未敘述上訴理由者，應於上訴期間屆滿後20日
內向本院補提理由書(均須按他造當事人之人數附繕本)「切勿逕
送上級法院」。
中    華    民    國   100    年    10    月    19    日
                                    書記官  莊永利
附表
┌──┬───┬───┬──────┬───┬────┬───┬───┬───┬────┐
│發票│發票日│行使變│進口報單號碼│重量（│實際之貨│實際之│變造後│變造後│逃漏進口│
│號碼│期    │造發票│            │單位：│物單價（│貨物總│之貨物│之貨物│稅款（新│
│    │      │日期  │            │公斤）│單位：美│價    │單價  │總價  │臺幣）  │
│    │      │      │            │      │金，下同│      │      │      │        │
│    │      │      │            │      │）      │      │      │      │        │
├──┼───┼───┼──────┼───┼────┼───┼───┼───┼────┤
│0518│98年3 │98年4 │BC/98/V389/ │21,000│  0.6   │12,601│ 0.3  │6,300 │107,729 │
│    │月25日│月24日│8221        │      │        │      │      │      │        │
├──┼───┼───┼──────┼───┼────┼───┼───┼───┼────┤
│0635│98年6 │98年7 │BC/98/W700/ │21,000│  0.6   │12,600│ 0.4  │8,400 │40,135  │
│    │月24日│月22日│0204        │      │        │      │      │      │        │
└──┴───┴───┴──────┴───┴────┴───┴───┴───┴────┘